臺灣高等法院刑事判決　　　　　　　　　　　　　九十三年度上訴字第二一八一號
　　上　訴　人　臺灣板橋地方法院檢察署檢察官
　　被　　　告　丙○○
　　選任辯護人　周炳榮律師
　　被　　　告　乙○○
　　　　　　　　丁○○
　　　　　　　　戊○○
右上訴人因被告詐欺等案件，不服臺灣板橋地方法院九十三年度訴字第一三一號，中
華民國九十三年六月十七日第一審判決（起訴案號：臺灣板橋地方法院檢察署九十一
年度偵字第一七九二號、第二二六三六號），提起上訴，本院判決如左：
    主  文
上訴駁回。
    理  由
一、公訴意旨略以：被告丙○○與姓名年籍不詳，自稱「林姐」之人，共同基於以為
    自己不法所得為業之犯意聯絡，組成專門販售人頭支票（即俗稱「芭樂票」）之
    犯罪集團，於民國（下同）八十八年七月間，在臺北市○○○路○段四一號四樓
    之十，設立「旺頂有限公司」（下稱旺頂公司），於八十八年三月間，在臺北縣
    三重市○○街四六八號一樓設立「旺曄實業有限公司」（下稱旺曄公司），於八
    十八年九月間，在臺北市○○區○○路二段三八六號八樓之四，設立「坤笙企業
    有限公司」（下稱坤笙公司）。被告乙○○、丁○○、戊○○於各該時間因需款
    孔急，是雖依一般社會生活之通常經驗，本可預見以自己名義擔任公司行號之人
    頭負責人，並申請支票或活期存款帳戶提供他人，可能幫助犯罪集團作為不法收
    取他人款項之用及掩飾或隱匿重大犯罪所得財物，竟仍不違本意，基於幫助常業
    詐欺及洗錢之不確定故意，由被告乙○○以每月新台幣（下同）二至三萬元之代
    價，受雇於被告丙○○，擔任旺頂公司名義負責人，被告丁○○則以不詳之代價
    ，受雇於被告丙○○，擔任旺曄公司之名義負責人，被告而戊○○則以不詳為代
    價，受雇於「林姐」，擔任坤笙公司之名義負責人，並均為各該公司負責開立支
    票或活期存款帳戶及跑腿職務。被告丙○○及「林姐」均明知上開各公司均並未
    實際營業，亦未在任何金融機構實際存入資金，並無支付能力；被告乙○○、丁○○、戊○○亦明知自己擔任名義負責人之公司實際上並未營業，並無支付能力
    ，竟基於幫助被告丙○○、「林姐」以詐欺為業之意思，分別於八十八年間，前
    往如附表所示之金融機關行庫，開立支票或活期存款帳戶，並領用支票，且將領
    得之支票統籌交與被告丙○○及「林姐」運用；被告丙○○先就被告乙○○、戊○○或丁○○所領得之各該帳戶支票，互相開立一萬元左右之金額，並交由不詳
    之人，存入前開被告乙○○、戊○○或丁○○所申請之支票或活期存款帳戶內，
    並使之兌現，以支票互相流通之方式，增加票據回籠率，使各該金融機關陷於錯
    誤，以為被告乙○○等人債信良好，待時機成熟後，更一舉向金融機關申請加發
    支票，並由被告丙○○將每張支票以不特定金額之代價，交由姓名年籍不詳之人
    轉賣給不特定人，惟因各支票帳戶中並無存款，事後支票均未兌現，總計退票四
    千二百二十五萬八千六百六十七元，引起社會金融秩序之混亂。因認被告丙○○
    涉犯刑法第三百四十條之常業詐欺及修正前洗錢防制法第九條第一項等罪嫌；被
    告乙○○、丁○○、戊○○涉犯刑法第三百四十條之幫助常業詐欺取財及洗錢防
    制法第九條第一項之幫助洗錢等罪嫌。
二、被告丁○○經合法傳喚無正當理由未到庭，暨被告乙○○、戊○○經合法傳喚無
    正當理由均未於本院言詞辯論期日到庭，爰均不待其陳述逕行判決，合先敘明。
三、按犯罪事實應依證據認定之，無證據不得認定犯罪事實；又不能證明被告犯罪者
    ，應諭知無罪之判決，刑事訴訟法第一百五十四條第二項及第三百零一條第一項
    分別定有明文。而所謂認定犯罪事實之證據，係指足以認定被告確有犯罪行為之
    積極證據而言，該項證據自須適合於被告犯罪事實之認定，始得採為斷罪資料，
    如未能發現相當證據，或證據不足以證明，自不能以推測或擬制之方法，以為裁
    判之基礎（參照最高法院二十九年上字第三一０五號、四十年臺上字第八六號及
    三十年上字第八一六號判例）。另按刑法上之幫助犯，以正犯已經犯罪為構成要
    件，故幫助犯無獨立性，如無他人犯罪行為之存在，幫助犯即無由成立（參照最
    高法院六十年臺上字第二一五九號判例）。
四、查公訴人據以認定被告丙○○及乙○○、丁○○、戊○○涉有右開罪嫌，無非係
    以被告乙○○、丁○○、戊○○於偵查中供承有於八十八年間，分別擔任旺頂公
    司、旺曄公司、坤笙公司之名義負責人，並前往如附表所示之金融機關行庫開立
    支票或活期存款帳戶領用支票，且將領得之支票分別交與「吳絮媛」、「吳思情
    」及「林姐」等人使用，被告乙○○並供稱「吳絮媛」有介紹伊購買座落於臺南
    縣新營市○○街六六號之房地等語，而被告丙○○於偵查中亦供承：「丁○○」
    名字有點熟，且有介紹乙○○購買座落於臺南縣新營市○○街六六號之房地等語
    ，暨證人陳承鶯、林晉榮、蔡漢洲、郭俊廷、王翔鐘、黃錦英、己○○、李成源
    、張榮達及鄭何明容等人之證述，復有附表所示之帳戶開戶資料及旺頂公司、旺
    曄公司、坤笙公司之基本資料查詢表、營利事業登記證、支票影本及退票理由單
    、支存票信資料查詢表在卷可稽（見八十九年度偵字第三四０四號卷第三三頁、
    第三四頁、八十九年度他字第二八九五號卷第一五頁至第二一頁、第二三頁、第
    二四頁、第三五頁、第三六頁、九十一年度偵字第一七九二號卷第一二一頁至第
    一四六頁、第一八三頁至第二０六頁、第二一六頁、第二二０頁至第二三二頁、
    第二四九頁至第二五一頁、第二九０頁、第二九一頁）等為其論據。
五、訊據被告丙○○矢口否認有何公訴人指訴之常業詐欺取財及洗錢等犯行，辯稱：
    伊不認識「林姐」、丁○○及戊○○，亦未叫戊○○、丁○○及乙○○去銀行申
    請支票，只是曾介紹乙○○買房子而已，且伊並無「吳思情」或「吳絮媛」等別
    名，實與本案無涉等語；被告乙○○、戊○○於本院準備程序訊問時供承有於右
    揭時間分別擔任旺頂公司、坤笙公司之名義負責人，並前往如附表所示之金融機
    關行庫開立支票或活期存款帳戶及領用支票，且將領得之存摺、支票及印章分別
    交予「吳絮媛」及「林姐」運用等事實，惟均堅決否認有何公訴人指訴之幫助常
    業詐欺取財及幫助洗錢犯行，被告乙○○辯稱：伊是以一萬一千元代價受雇於黃
    立中跑外務，黃立中要伊入股旺頂公司，但伊未出資，之後才知道被登記為旺頂
    公司負責人，公司會計「吳絮媛」就帶伊去銀行申請支票帳戶，並將存摺、支票
    及印章交給「吳絮媛」，當時只是想有工作就好，並不知道支票後來會賣給他人
    使用，且伊並不認識「林姐」，而因之前丙○○曾介紹伊買房子所以就已認識，
    但是丙○○並無叫伊拿支票去賣等語；被告戊○○辯稱：「林姐」說要和伊合資
    開一家ＰＵＢ，並說因其先生不想要其作生意就由伊擔任負責人，伊就登記為坤
    笙公司之名義負責人，「林姐」並帶伊去銀行申請支票帳戶，伊將領得之存摺、
    支票及印章交給「林姐」，「林姐」有說要給伊擔任經理，但伊都沒有領到薪資
    ，也不知道支票是否有賣給他人使用，而伊並不認識丙○○，當初伊只是想可以
    在公司擔任經理分紅才答應的等語；被告丁○○於原審法院準備程序訊問時固供
    承有於右開時間擔任旺曄公司名義負責人，並前往如附表所示之金融機關行庫，
    開立支票或活期存款帳戶及領用支票，且將領得之存摺、支票交予「陳文杰」運
    用之事實，然否認有何公訴人指訴之幫助常業詐欺取財及幫助洗錢犯行，並辯稱
    ：伊申請附表所示之帳戶及支票供陳文杰使用，但不知陳文杰會將支票拿去供常
    業詐欺使用等語。經查：
(一)被告乙○○、丁○○及戊○○有於八十八年間，分別擔任旺頂公司、旺曄公司及
    坤笙公司之名義負責人，且有於附表所示時間前往如附表所示之金融機關行庫開
    立支票或活期存款帳戶，並領用支票使用，而各該帳戶支票嗣經提示而未獲兌現
    等情，除據被告乙○○、丁○○及戊○○分別於偵查中及原審法院審理中供承在
    卷外，並有附表所示各該銀行覆函檢附之各帳戶開戶資料、旺頂公司、旺曄公司
    、坤笙公司之基本資料查詢表、營利事業登記證、支票影本及退票理由單、支存
    票信資料查詢表在卷可稽（見同上偵字第三四０四號偵查卷第三三頁、第三四頁
    、他字第二八九五號偵查卷第一五頁至第二一頁、第二三頁、第二四頁、第三五
    頁、第三六頁及偵字第一七九二號偵查卷第二四頁、第五七頁至第一０七頁、第
    一二五頁至第一四二頁、第一四五頁至第一四六頁、第一八三頁至第一九三頁、
    第一九七頁、第一九八頁、第二０一頁至第二０六頁、第二一六頁、第二二０頁
    至第二三二頁、第二九０頁、第二九一頁）。
(二)被告乙○○供承被告丙○○曾介紹伊購買臺南縣新營市○○街六十六號之房屋等
    語，而被告丙○○亦供認曾介紹乙○○購買臺南房子等語，則被告丙○○與乙○○顯屬認識，而依被告乙○○於偵查時供稱：支票伊都沒簽過，全交給公司小姐
    「吳絮媛」，三、四十歲人，住基隆市等語（見同上偵字第三四０四號偵查卷第
    二七頁背面），嗣於原審法院審理時及本院準備程序訊問時供稱伊將銀行帳戶之
    支票及印章交給「吳絮媛」，吳絮媛大約三十歲等語（見原審卷九十三年三月三
    十一日準備程序筆錄、本院卷九十三年八月二十六日、十月十四日準備程序筆錄
    ）就被告乙○○所述該「吳絮媛」之年齡及住居所等核與被告丙○○並不相符，
    而查被告乙○○既與被告丙○○相識，若其確係受被告丙○○之指示擔任旺頂公
    司負責人，並前往銀行開立支票帳戶，且將支票及印章交由被告丙○○使用，其
    對被告丙○○之指述何以與實際不符，而經檢察官於偵查時提示被告丙○○之相
    片予其指認時，被告乙○○供認被告丙○○不是「吳絮媛」等語（見同上他字第
    二八九五號偵查卷第一五四頁背面至第一五五頁），嗣於原審法院及本院準備程
    序訊問時復仍指述被告丙○○並非「吳絮媛」，伊之老闆是黃立中，丙○○是伊
    朋友的乾媽，不是丙○○找伊去當公司負責人，伊因買房子而認識丙○○等語（
    見原審卷九十三年三月三十一日準備程序筆錄、本院卷九十三年八月二十六日、
    十月十四日準備程序筆錄），是被告乙○○並未指認係被告丙○○僱請其擔任旺
    頂公司之負責人及指示其前往銀行開立支票帳戶，並將支票及印章交由被告丙○○使用之事實，又被告丁○○於偵查中供稱：伊一姓陳朋友介紹「吳思情」給伊
    認識，「吳思情」請伊成立旺曄公司及申請支票供她使用，（經檢察官提示丙○○照片）其上之人並不是「吳思情」等語（見同上他字第二八九五號偵查卷第二
    七頁背面、偵字第一七九三號偵查卷第三０頁），嗣於原審法院審理中則供稱：
    伊申請的支票是給供陳文杰使用，但沒有見過丙○○，也不是直接拿帳戶及支票
    給吳思情，也不是吳思情找伊去掛名當負責人等語（見原審卷九十三年四月十四
    日準備程序筆錄），遑論被告丁○○就何人要其掛名為旺曄公司名義負責人及所
    領取之支票究交付何人等，先後供述已有不一，且始終未指述係受被告丙○○僱
    用而擔任旺曄公司之負責人及指示其前往銀行開立支票帳戶，並將支票及印章交
    由被告丙○○使用之事實，另被告戊○○始終供稱係將銀行帳戶存摺及支票交予
    「林姐」使用，且不認識丙○○等語，並未指述係受被告丙○○僱用而擔任坤笙
    公司之負責人及指示其前往銀行開立支票帳戶，並將支票及印章交由被告丙○○
    使用之事實，依上所述，被告乙○○、丁○○及戊○○雖分別擔任旺頂公司、旺
    曄公司及坤笙公司之負責人，並前往銀行開立支票帳戶及將領用之支票、存摺及
    印章交予他人使用，惟渠等均未指述係受被告丙○○之指示而為及有將領用之支
    票交予被告丙○○使用之事實，而依被告乙○○、丁○○及戊○○等人所述渠等
    係將支票及印章交由「吳絮媛」、「吳思情」、「林姐」及「陳文杰」等人使用
    ，惟被告丙○○否認另冒名「吳絮媛」、「吳思情」及「林姐」，而依卷內證據
    所示，亦無從證明被告丙○○有與「吳絮媛」、「吳思情」及「林姐」者間有何
    犯意聯絡或行為分擔。
(三)至證人李成源、張榮達、黃錦英、鄭何明容、李明時及甲○○固分別於偵查中及
    本院準備程序訊問時證述曾收受本件被告乙○○、丁○○及戊○○於附表所示之
    銀行所開立支票帳戶之支票之事實，惟其中甚且未能具體指述究自何人收受該支
    票，且均未指述係自被告丙○○或被告乙○○、丁○○、戊○○等中一人收受而
    來（見同上偵字第一七九二號偵查卷第二八一頁、第二八二頁、第三００頁及本
    院卷九十三年十月十四日準備程序筆錄），另查潘明德經其債務人郭俊廷背書轉
    讓交付發票人為旺頂公司乙○○之富邦銀行帳號000000000000、票
    號0000000號、金額二十萬元之支票以抵償積欠債務後，經潘明德提示並
    未獲兌現，潘明德固因而指訴被告乙○○及郭俊廷涉有共同詐欺罪嫌，惟郭俊廷
    於該案檢察官偵查時供稱：伊並不認識乙○○，而該張支票係友人「李泗雲」交
    付等語（見同上偵字第三四０四號偵查卷第二八頁正面、第三０頁背面），嗣該
    案並已經臺灣板橋地方法院檢察署檢察官偵查結果，於八十九年八月三十日以八
    十九年度偵字第三四０四號為不起訴處分在案，有該不起訴處分書在卷可考，已
    難認被告乙○○涉有何詐欺犯行，另以被告丁○○為旺曄公司負責人名義簽發之
    支票嗣經邱和生提示而未獲兌現，邱和生固因而指訴被告丁○○及胡顯章、李春
    美涉犯共同詐欺罪嫌，亦經臺灣士林地方法院檢察署檢察官偵查結果，於八十九
    年六月二十三以該署八十九年度偵字第三五六八號為不起訴處分在案，此有該不
    起訴處分書在卷可稽。至被告乙○○、丁○○及戊○○前往銀行開立支票帳戶，
    於領取支票使用之初，各該支票均獲得兌現，各該銀行因而依票據回籠率而加發
    支票，實難認被告乙○○、丁○○及戊○○於開立支票帳戶之初即有使各該銀行
    陷於錯誤進而詐領支票使用之詐欺犯行可言。
    綜上所述，並查無何積極證據足資證明被告丙○○有僱請被告乙○○、丁○○及
    戊○○分別擔任旺頂公司、旺曄公司及坤笙公司之負責人，及指示被告乙○○、
    丁○○及戊○○等人前往如附表所示之銀行開立支票帳戶，亦無證據證明被告丙○○曾自被告乙○○、丁○○及戊○○收受如附表所示支票帳戶之支票及使用之
    事實，則被告丙○○自無涉嫌公訴人指訴之詐欺取財及為掩飾或隱匿因自己重大
    犯罪所得財物或財產上利益者，或掩飾、收受、搬運、寄藏、故買或牙保他人因
    重大犯罪所得財物或財產上利益之洗錢等犯行可言，是被告丙○○所辯，應堪採
    信，而被告乙○○、丁○○及戊○○等人亦無涉犯幫助被告丙○○詐欺取財及幫
    助洗錢之犯行可言，且依上揭說明，基於幫助犯之從屬性，被告乙○○、丁○○
    及戊○○縱有將附表所示支票帳戶之支票供他人使用，惟本件並無他人因而成立
    詐欺取財及洗錢之犯行，則既無正犯之存在，幫助犯即無由成立，是被告乙○○
    、丁○○及戊○○所辯並無涉犯幫助詐欺取財及洗錢犯行等語，亦堪採信，被告
    丙○○、乙○○、丁○○及戊○○犯罪尚屬不能證明，原審因而以不能證明被告
    丙○○、乙○○、丁○○及戊○○犯罪，而為被告丙○○、乙○○、丁○○及戊○○四人無罪之諭知，經核並無不何，檢察官上訴意旨猶以本件該名「吳絮媛」
    、「吳思情」及「林姐」者即係被告丙○○之冒名，暨被告乙○○、丁○○及戊○○有將附表所示支票帳戶之支票供他人使用，而認被告丙○○應負詐欺取財及
    洗錢罪責，暨被告乙○○、丁○○及戊○○則應負幫助罪責，而指摘原審諭知被
    告丙○○、乙○○、丁○○及戊○○四人無罪係屬不當，惟依上所述，尚難認有
    理由，應予駁回。
據上論斷，應依刑事訴訟法第三百六十八條、第三百七十一條，判決如主文。
本案經檢察官鄭富銘到庭執行職務。
中　　　華　　　民　　　國　　九十三　　年　　 十二 　　月　　三十一　　日
                              臺灣高等法院刑事第十八庭
                                  審判長法  官  吳    敦
                                        法  官  沈 宜 生
                                        法  官  張 傳 栗
以上正本證明與原本無異。
如不服本判決，應於收受送達後十日內向本院提出上訴書狀，其未敘述上訴之理由者
並得於提起上訴後十日內向本院補提理由書（均須按他造當事人之人數附繕本）。
                                        書記官  秦 慧 榮
中　　　華　　　民　　　國　九十三　年　　　十二  月 　　三十一     日
附表：
　　┌──────────┬──────────┬──────────┐
　　│戶名及開立日期　　　│金融機構名稱及帳號　│退票張數及金額　　　│
　　├──────────┼──────────┼──────────┤
　　│乙○○　　　　　　　│台北銀行建成分行　　│六十三張，一千三百三│
　　│　　　　　　　　　　│0000000000│十九萬七千元　　　　│
　　│　　　　　　　　　　│８６號　　　　　　　│　　　　　　　　　　│
　　├──────────┼──────────┼──────────┤
　　│旺頂有限公司　　　　│富邦銀行城中分行　　│八十九張，二千七百零│
　　│　　　　　　　　　　│0000000000│九萬四千零六十七元　│
　　│８８．０９．２８開戶│２８號　　　　　　　│　　　　　　　　　　│
　　├──────────┼──────────┼──────────┤
　　│乙○○　　　　　　　│寶島（後改名日盛國際│活期存款帳戶　　　　│
　　│８８．０７．２８開戶│）商業銀行營業部　　│　　　　　　　　　　│
　　│　　　　　　　　　　│0000000000│　　　　　　　　　　│
　　│　　　　　　　　　　│９１００號　　　　　│　　　　　　　　　　│
　　├──────────┼──────────┼──────────┤
　　│戊○○　　　　　　　│同右銀行　　　　　　│活期存款帳戶　　　　│
　　│８８．０７．２８開戶│0000000000│　　　　　　　　　　│
　　│　　　　　　　　　　│０１００號　　　　　│　　　　　　　　　　│
　　├──────────┼──────────┼──────────┤
　　│坤笙企業有限公司　　│台北銀行儲蓄部分行　│三張，一百一十九萬七│
　　│８８．１０．１８開戶│0000000000│千六百元　　　　　　│
　　│８９．０８．２５拒往│３２號　　　　　　　│　　　　　　　　　　│
　　│　　　　　　　　　　│　　　　　　　　　　│　　　　　　　　　　│
　　├──────────┼──────────┼──────────┤
　　│戊○○　　　　　　　│彰化銀行中崙分行　　│活期存款帳戶　　　　│
　　│８８．０７．２２開戶│0000000000│　　　　　　　　　　│
　　│　　　　　　　　　　│２５００號　　　　　│　　　　　　　　　　│
　　├──────────┼──────────┼──────────┤
　　│同右　　　　　　　　│台灣中小企業銀行東台│七張，五十七萬五千六│
　　│８８．０７．２２開戶│北分行　　　　　　　│百元　　　　　　　　│
　　│８９．０９．２２拒往│0000000000│　　　　　　　　　　│
　　│　　　　　　　　　　│３號　　　　　　　　│　　　　　　　　　　│
　　├──────────┼──────────┼──────────┤
　　│丁○○　　　　　　　│世華聯合商業銀行北三│未詢　　　　　　　　│
　　│　　　　　　　　　　│重分行　　　　　　　│　　　　　　　　　　│
　　│　　　　　　　　　　│0000000000│　　　　　　　　　　│
　　│　　　　　　　　　　│３號　　　　　　　　│　　　　　　　　　　│
　　├──────────┼──────────┼──────────┤
　　│同右　　　　　　　　│合作金庫銀行東新莊分│活期存款帳戶　　　　│
　　│　　　　　　　　　　│行　　　　　　　　　│                    │
　　│　　　　　　　　　　│0000000000│　　　　　　　　　　│
　　│８８．０２．２５開戶│５０３號　　　　　　│　　　　　　　　　　│
　　├──────────┼──────────┼──────────┤
　　│同右　　　　　　　　│上海商業儲蓄銀行三重│活期存款帳戶　　　　│
　　│８８．０５．２０開戶│分行　　　　　　　　│　　　　　　　　　　│
　　│　　　　　　　　　　│0000000000│　　　　　　　　　　│
　　│　　　　　　　　　　│７８６４號　　　　　│　　　　　　　　　　│
　　├──────────┼──────────┼──────────┤
　　│旺曄實業有限公司　　│中華商業銀行三重分行│支票帳戶　　　　　　│
　　│８８．０５．１８開戶│00000000－0│　　　　　　　　　　│
　　│８８．１２．１７拒往│號　　　　　　　　　│　　　　　　　　　　│
　　└──────────┴──────────┴──────────┘
